最高法院刑事判決　　　　　　九十六年度台上字第五０四二號
上　訴　人　甲○○
　　　　　　乙○○
共　　　同
選任辯護人　沈鈺銘律師
上列上訴人等因貪污等罪案件，不服台灣高等法院台中分院中華
民國九十六年四月十七日第二審判決（九十四年度上訴字第一一
八四號，起訴案號：台灣南投地方法院檢察署九十三年度偵字第
一四九九號、第一七七六號），提起上訴，本院判決如下：
    主  文
原判決撤銷，發回台灣高等法院台中分院。
    理  由
本件原判決認定上訴人甲○○為南投縣中寮鄉（下稱中寮鄉）第
十四屆鄉長，負責綜理督導該鄉政務推展及各項工程採購發包、
督導及工程款請領等業務，並於該鄉公所辦理各項公用工程之發
包過程時，為主管人員，具有監督之職責，係依據法令從事公務
之人員。緣中寮鄉於民國八十九年間，獲行政院「九二一震災災
後重建推動委員會」及台南市政府等機關補助經費，以進行該鄉
公共建築興建工程。該鄉公所遂由前任鄉長吳朝豐委託陳俊宏建
築師規劃設計圖書館等五項重建工程，然因故未按原計畫發包興
建。甲○○於當選中寮鄉鄉長後，要求陳俊宏將上述補助經費，
另行規劃興建「中寮鄉鄉公所合署辦公室重建工程」（下稱「重
建工程」），其工程經費計新台幣（下同）一億一千零八十六萬
八千八百五十四元。詎甲○○竟利用其鄉長之身分及職權，分別
為下列行為：(1)、甲○○於競選中寮鄉鄉長時，因曾向連春營造
有限公司之實際負責人林洪連春借款及接受其捐款，事後乃應允
將「重建工程」交予林洪連春承做，而林洪連春則須給付工程款
項之一成作為回扣。然於九十一年六月間，負責重建工程之建築
師陳俊宏向甲○○探詢其他廠商有無機會承攬該工程時，甲○○
即表示該重建工程已有廠商表示願給付一成（即一千一百萬元）
回扣，並須另行支付一百萬元作為訂金，若其他廠商有意參與該
重建工程，須依前揭條件辦理等語。陳俊宏旋將上情轉告宜陽營
造股份有限公司（下稱宜陽營造公司）之實際負責人史博文，史
博文乃表示同意上述條件。而史博文因與陳俊宏有金錢往來及介
紹重建工程之關係，乃交付二百萬元予陳俊宏。嗣該重建工程於
九十一年七、八月間完成設計後，陳俊宏遂安排史博文前往南投
縣草屯鎮「九龍餐廳」與甲○○餐敘。甲○○亦邀約其妻即上訴
人乙○○一同前往聚餐。陳俊宏於進入餐廳之前，在未事先告知
史博文之情形下，即先將現金一百萬元交予甲○○，作為上述工
程回扣之訂金，甲○○於收取該款後，即將之放置於汽車駕駛座
底下，當時乙○○則坐在甲○○旁之汽車右前座，隨後四人即進
入餐廳用餐。嗣該重建工程於九十一年十月二十四日下午公開投
標，由宜陽營造公司以一億零五百八十一萬元之價格得標承作（
該工程發包預算共計一億零五百八十四萬五千七百四十九元）。
林洪連春得知上述開標結果後，因不甘受騙，乃於翌（二十五）
日邀約陳俊宏同往甲○○之住處對質，並要求甲○○應以自宜陽
營造公司所收取之回扣償還其債務及捐款。甲○○遂透過陳俊宏
邀約史博文前往南投縣政府側門見面，再由甲○○帶其二人前往
中寮鄉中山橋旁之萬聖宮商談。甲○○暗示、威脅史博文須給付
回扣一千一百萬元（不包括陳俊宏先前支付之一百萬元），否則
將對該工程予以刁難，史博文為求順利進行工程乃同意交付。同
年十月二十八日甲○○再以電話邀約史博文至中寮鄉某土地公廟
旁見面，要求史博文交付回扣一千一百萬元，惟史博文則表示一
時無法籌措巨額現金，乃與甲○○約定先行交付五百萬元，其餘
六百萬元則開立金額各二百萬元之支票三張以為擔保，日後再由
其陸續支付現金以換回該三張支票；其二人達成上述共識後，甲
○○即向史博文表示會請其妻乙○○前往台中市取款。史博文為
籌措支付回扣之現金五百萬元，遂向友人陳文通調借五百萬元，
並以宜陽營造公司副理蔡得成之名義簽發台中市第七商業銀行金
額各二百萬元之支票三張（發票日均為九十一年十月二十八日）
，旋即攜至與甲○○約定交付之地點即台中市○○○路與存忠街
口之土庫停車場等候，甲○○即指示具有共同犯意聯絡之乙○○
前往收取。嗣乙○○至土庫停車場與史博文見面後，核對支票金
額（六百萬元）及清點現金（共五捆，每一捆為一百萬元）無誤
後，將之放入手提袋後離去。其後史博文為陸續交付另外六百萬
元之回扣款，遂分別於九十二年一月二十三日、同年四月二十九
日、同年七月十八日、同年七月二十九日及同年九月一日，各提
領現金一百萬元後，再攜至中寮鄉中寮國中門口前之產業道路等
處交予甲○○。甲○○利用此經辦重建工程之機會，先後向史博
文收取回扣共計一千萬元。(2)、甲○○於九十二年七、八月間，
明知本件重建工程之估驗及請款等程序，依法均由中寮鄉公所負
責辦理，毋須經中寮鄉鄉民代表會之審核或同意。竟另行起意，
向史博文佯稱中寮鄉鄉民代表會人員有意刁難該重建工程之請款
，必須由史博文再支付二百萬元，始能順利撥款等語。史博文誤
信為真，然因考量若再支付二百萬元，將不敷成本，乃與甲○○
討價還價，經甲○○表示其願意代付一百萬元後，史博文始同意
再支付一百萬元。嗣甲○○於九十二年九月五日上午以行動電話
與史博文約定於同年月八日見面，史博文並向甲○○要求返還其
先前所交付之三張支票。其二人於同年月八日見面後，史博文即
將現金一百萬元交予甲○○，但甲○○以尚有回扣一百萬元未收
取為由，僅將前揭三張支票其中二張返還予史博文等情。因而撤
銷第一審判決，改判論處甲○○共同依據法令從事公務之人員，
經辦公用工程，收取回扣罪刑（量處有期徒刑十五年，併科罰金
一千萬元，褫奪公權十年）；及依據法令從事公務之人員，利用
職務上之機會，詐取財物罪刑（量處有期徒刑十年，併科罰金一
百萬元，褫奪公權五年）；及論處乙○○共同非依據法令從事公
務之人員，與依據法令從事公務之人員，經辦公用工程，收取回
扣罪刑（量處有期徒刑八年，褫奪公權五年），固非無見。
惟查：(一)、按科刑判決書所記載之事實，必須與其理由之說明互
相適合，否則即屬理由矛盾，其判決當然為違背法令。原判決於
事實欄記載甲○○於九十一年六月間，向建築師陳俊宏稱已有廠
商表示願給付本件重建工程經費（即一億一千零八十六萬八千八
百五十四元）之一成（即一千一百萬元）回扣，且須「另行」支
付一百萬元作為訂金，若其他廠商有意承做該工程，即須比照此
項條件辦理等語。嗣該重建工程完成設計後，陳俊宏在未事先告
知史博文之情形下，即先將現金一百萬元交予甲○○，作為能順
利獲得上述工程回扣之訂金。其後宜陽營造公司標得該工程後，
甲○○即要求史博文給付回扣「一千一百萬元」（不包括陳俊宏
先前支付之一百萬元），史博文表示同意後，乃先交付現金五百
萬元予甲○○之妻乙○○，其餘六百萬元，則以宜陽營造公司副
理蔡得成所簽發金額各二百萬元之支票三張作為擔保，其後陸續
分五次各交付現金一百萬元予甲○○（尚有一百萬元未交付）；
甲○○利用經辦該重建工程之機會，先後向史博文收取回扣共計
「一千萬元」等情（見原判決第三頁第六行至第十行、第四頁第
十四行至第五頁第二十二行）。依此認定，甲○○向史博文要索
之工程回扣款為「一千一百萬元」，並不包括陳俊宏先前支付之
一百萬元，而嗣後已實際向史博文取得回扣款「一千萬元」（包
括第一次交付之現金五百萬元以及其後分五次陸續各交付一百萬
元，尚有回扣款一百萬元未交付）。但其理由卻說明：陳俊宏所
交付予甲○○之一百萬元亦係工程回扣款，故甲○○、乙○○夫
婦實際上已向史博文收受之工程款共為「一千一百萬元（包括現
金五百萬元、已兌現支票金額五百萬元及由陳俊宏先行支付之一
百萬元）」云云（見原判決第三十三頁第八行至第十三行）。其
一方面認定甲○○夫婦所收取之工程回扣款共計「一千萬元」，
且該回扣款並不包括陳俊宏先前所交付之一百萬元，另一方面卻
說明其二人收受工程回扣款共計「一千一百萬元」，而此工程回
扣款包括陳俊宏先前所交付之一百萬元云云，其所記載之事實與
其理由之說明不相一致，依上述說明，自有判決理由矛盾之當然
違背法令。(二)、按科刑判決所認定之事實，必須與其所採用之證
據內容相適合，否則即屬證據上之理由矛盾，其判決為當然違背
法令。卷查證人史博文在偵查中陳稱：「那天談妥的款項是除了
陳俊宏之前給的一百萬元以外，另外還要我再給付一千一百萬元
」等語（見九十三年度偵字第一四九九號偵查卷第一三四頁）。
證人陳俊宏於偵查中亦陳稱：「他們談妥工程回扣款共一千二百
萬元」等語（見九十二年度他字第二五九號偵查卷第九十一頁）
。若該二證人所述俱屬可信，則甲○○向史博文要索之工程回扣
款似應為「一千二百萬元」，而非「一千一百萬元」。原判決採
用證人史博文、陳俊宏前揭於偵查中之陳述作為證據（見原判決
第十七頁第十八行至第十九行、第二十一頁第二十一行至第二十
二行），卻於事實欄內認定甲○○在中寮鄉中山橋旁之萬聖宮暗
示、威脅史博文須給付回扣「一千一百萬元（不包括陳俊宏先前
支付之一百萬元）」，否則將對該工程予以刁難，史博文為求順
利進行工程乃同意交付，同年月二十八日甲○○再以電話邀約史
博文至中寮鄉某土地公廟旁見面，要求史博文交付回扣「一千一
百萬元」等情（見原判決第四頁第十一行至第二十二行）。其所
認定之事實，顯與其所採用之上述證據內容不相適合，依上述說
明，亦有證據上理由矛盾之違誤。(三)、按證人之陳述如無瑕疵，
固足採為科刑之基礎，倘其陳述尚有瑕疵，則在未究明之前，遽
採為論罪科刑之依據，即難認為適法。卷查證人陳俊宏於法務部
調查局南投縣調查站（下稱南投縣調查站）詢問時先則證稱：「
九十一年六月間，甲○○表示有人開價一千萬元回扣，並要先支
付一百萬元訂金，若要承攬，一定要比照辦理……」等語；繼又
陳稱：「我將其中一百萬元先行下車遞交給甲○○，作為承攬甲
工程期約回扣一千一百萬元之訂金」云云，其後又稱：「是的，
甲○○有收取一千二百萬元工程回扣」等語（見九十二年度他字
第二五九號偵查卷第四十二頁背面、第四十三頁）。其對於甲○
○所要求或收取之工程回扣金究竟係一千萬元？一千一百萬元？
抑一千二百萬元？所述前後不一。又證人史博文於南投縣調查站
詢問時證稱：「……統計迄今，我為了承攬該工程，已經交付甲
○○一千萬元回扣款」等語（見同上偵查卷第四十九頁反面）。
惟其於第一審卻又證稱：「（檢察官詰問：可否整理鄉長前前後
後向你拿多少的回扣？）一千一百萬元」等語（見第一審卷第二
七三頁）。其對於甲○○前後總共向其取得回扣款係一千萬元？
抑一千一百萬元？所述亦不一致。是該二證人所述尚非全無瑕疵
。原審未就上開瑕疵詳加究詰釐清明白，亦未說明其對於該二位
證人上揭不同證詞取捨之理由，遽採其二人上述證詞作為認定上
訴人等犯罪之證據，依上述說明，其採證自難謂適法。(四)、卷查
證人陳俊宏於偵查中證稱：「（為何後來你會先拿一百萬元給甲
○○作為訂金？）因為想先給鄉長一百萬元試看看有沒有機會得
標」等語。嗣於第一審亦證稱：「（既然餐敘沒有談到工程的事
，為何要交付一百萬元？）我只是想要介紹史博文給鄉長認識，
我希望自己能爭取到這個工程，我才會先交付一百萬元給他，這
是我個人的意思，與史博文無關」等語（見第一審卷第二七八頁
）。而證人史博文於偵查中亦證稱：「事前陳俊宏先給他（指甲
○○）一百萬元的事我事先並不知道，是一直到當天陳俊宏及甲
○○在對談時我才知道」等語（見九十三年度偵字第一四九九號
偵查卷第一三四頁）。果爾，則陳俊宏交付一百萬元予甲○○之
目的，既係在向甲○○試探及爭取獲得承做上開工程之機會，且
史博文當時尚不知陳俊宏交付一百萬元予廖某之事。則陳俊宏與
甲○○授受該一百萬元之性質究屬賄賂？抑或上述重建工程之部
分回扣款？即有加以釐清明白之必要。究竟陳俊宏先行交付一百
萬元予甲○○之真正目的為何？其所謂「工程回扣之訂金」云者
，究竟係屬於工程回扣之一部分？抑或除工程回扣款之外，另須
額外支付予甲○○之賄賂款？何以廖某除向陳俊宏收取上述一百
萬元以外，又再向史博文要求本件重建工程總經費之「一成」工
程回扣款即一千一百萬元？其所要求之工程回扣款究竟係一千一
百萬元？抑一千二百萬元？又原判決事實欄記載陳俊宏交付甲○
○現款一百萬元後，甲○○隨手將該現款放置於汽車駕駛座底下
，甲○○之妻乙○○當時則坐於廖某旁之右前座等情（見原判決
第三頁第二十行至第二十一行）。惟乙○○當時是否知悉甲○○
向陳俊宏收取上述一百萬元之原委？若已知悉，其有無與甲○○
共同收受該一百萬元之犯罪意思？以上疑點與甲○○向陳俊宏收
取上述一百萬元之行為究竟觸犯何種罪名，以及乙○○對於甲○
○上述收取一百萬元之行為應否共同負責攸關，自有詳加調查釐
清明白之必要。原審對於上述疑點未詳加根究調查明白，遽行判
決，亦嫌調查未盡。(五)、按被告行為後刑法條文雖經修正，但若
僅屬單純之文字修飾，或將實務見解或法理明文化，而不涉及刑
罰之輕重、構成要件之變更、或其他有利、不利於行為人之情形
者，即無庸依刑法第二條第一項之規定比較新舊法，而應依一般
法律適用原則，適用「裁判時法」處斷，此業經本院九十五年十
一月七日第二十一次刑事庭會議決議在案。查上訴人等行為後，
刑法第十條第二項於九十四年二月二日修正公布，並於九十五年
九月一日生效實施。修正前舊法關於公務員之定義為「稱公務員
者，謂依法令從事於公務之人員」。修正後新法則規定：「稱公
務員者，謂下列人員：(1)依法令服務於國家、地方自治團體所屬
機關而具有法定職務權限，以及其他依法令從事於公共事務，而
具有法定職務權限者。(2)受國家、地方自治團體所屬機關依法委
託，從事與委託機關權限有關之公共事務者。」。修正後新法對
於公務員之範圍雖較為限縮，但上訴人甲○○無論依新法及舊法
均符合公務員之身分，則上述法律之修正，即無有利或不利於上
訴人等之情形，依上述說明，自無庸依刑法第二條第一項之規定
比較新舊法，而應依一般法律適用原則，適用裁判時法即修正後
新法處斷。乃原判決理由參內竟謂：「經比較新舊法，被告無論
依修正前後之刑法第十條第二項規定，均符合公務員身分，並非
較有利於被告，依刑法第二條第一項前段之規定，應適用行為時
即『修正前』刑法第十條第二項之規定」云云（見原判決第三十
八頁第二十九行至第三十九頁第三行）。依上述說明，其適用法
則亦有未洽。以上或為上訴意旨所指摘，或為本院得依職權調查
之事項，應認原判決有撤銷發回更審之原因。
據上論結，應依刑事訴訟法第三百九十七條、第四百零一條，判
決如主文。
中    華    民    國  九十六  年    九    月   二十   日
                      最高法院刑事第十二庭
                          審判長法官  王  居  財
                                法官  郭  毓  洲
                                法官  黃  梅  月
                                法官  邱  同  印
                                法官  呂  永  福
      本件正本證明與原本無異
                                      書  記  官
中　　華　　民　　國　九十六　年　　九　　月　二十六　日
                                                      Ｋ
